【裁判字號】    94,小上,94
【裁判日期】    950719
【裁判案由】    給付會款
【裁判全文】
臺灣臺北地方法院民事判決              94年度小上字第94號
    上  訴  人  丁○○
                            號.
    兼訴訟代理  戌○○
    人                      號.
    被上訴人    卯○○
                戊○○
                辛○○
                癸○○
                酉○○
                巳○○
                庚○
                丑○○
                壬○○
                亥○
                乙○○
                寅○○
                辰○○
                甲○
                己○○
                午○○
                子○○
                丙○○
                游春雄
               即未○○之承.
                游柳元
               即未○○之承.
                游忠益
               即未○○之承.
                游淑惠
               即未○○之承.
    兼前列二十二
    人訴訟代理  申○○
    人                      樓.
上列當事人間因給付會款事件，上訴人對於中華民國94年5月10
日本院台北簡易庭94年度小上字第94號第一審判決提起上訴，本
院於95年7月5日言詞辯論終結，判決如下：
    主  文
上訴駁回。
原判決關於命上訴人丁○○給付被上訴人卯○○、戊○○、辛○○、癸○○、酉○○、巳○○、庚○、丑○○、壬○○、亥○、
乙○○、寅○○、甲○、己○○、午○○、子○○、丙○○、申
○○部分，減縮為各給付新臺幣壹仟參佰柒拾柒元，及自民國九
十四年二月七日起至清償日止按年息百分之五計算之利息。
原判決關於命上訴人丁○○給付被上訴人游春雄、游  元、游忠益
、游淑惠部分，減縮為新臺幣壹仟參佰柒拾柒元，及自民國九十
四年二月七日起至清償日止按年息百分之五計算之利息。
上訴人丁○○應再給付被上訴人辰○○新台幣壹仟貳佰伍拾伍元
，及自民國九十四年二月七日起至清償日止按年息百分之五計算
之利息。
原判決關於命上訴人戌○○給付被上訴人卯○○、戊○○、辛○○、癸○○、酉○○、巳○○、庚○、丑○○、壬○○、亥○、
乙○○、寅○○、甲○、己○○、午○○、子○○、丙○○、申
○○部分，減縮為各給付新臺幣玖佰壹拾捌元，及自民國九十四
年二月七日起至清償日止按年息百分之五計算之利息。
原判決關於命上訴人戌○○給付被上訴人游春雄、游柳元、游忠
益、游淑惠部分，減縮為新臺幣玖佰壹拾捌元，及自民國九十四
年二月七日起至清償日止按年息百分之五計算之利息。
上訴人戌○○應再給付被上訴人辰○○新台幣捌佰參拾陸元，及
自民國九十四年二月七日起至清償日止按年息百分之五計算之利
息。
第一審、第二審及擴張之訴之訴訟費用由上訴人戌○○負擔新台
幣壹仟元，由上訴人丁○○負擔新台幣壹仟伍佰元。
    事實及理由
甲、程序方面：
  (一)按對於小額程序之第一審判決提起上訴，應於上訴狀內記載
    ：1、原判決所違背之法令及其具體內容；2、依訴訟資料可
    認為原判決有違背法令之具體事實，民事訴訟法第436條之
    25定有明文。本件上訴人已於上訴狀內記載原判決命上訴人
    應給付全部會款給被上訴人全體，實違反民法第709條之9第
    1項規定，而有民事訴訟法第468條判決適用法規不當之違背
    法令，暨其違背法令之具體事實，核與民事訴訟法第436條
    之25規定相符，是上訴人提起本件上訴，符合小額訴訟程序
    上訴之合法要件。
  (二)又本件上訴人未○○上訴後於本院訴訟繫屬中即民國（下同
    ）94年12月8日死亡，有未○○之戶籍謄本及死亡證明書可
    證，由其繼承人游春雄、游柳元、游忠益、游淑惠依法聲明
    承受訴訟，經核尚無不合，應予准許。
乙、實體方面：
一、被上訴人起訴主張：上訴人丁○○及戌○○於89年5月25 日
    參加以訴外人陳松鶴為會首所召集每期20000元之互助會1會
    ，連同會首共56會，約定於每月25日標會1次，上訴人分別
    於89年6月25日及91年8月25日得標，得標後即應每月繳付會
    款20000元，但會首即訴外人陳松鶴於91年9月25日起竟停止
    標會，之後失去聯絡避不見面，被上訴人到處打聽其行蹤亦
    是徒勞無功，故被上訴人（未得標之會員）於91年9月25 日
    成立自救會，由未得標之會員共同推選申○○及癸○○處理
    相關事宜，處理方式依民法第709條之9規定，會首及已得標
    會員應給付之各期會款，應於每屆標會期日平均交付於未得
    標之會員，會首或已得標會員依前款規定應平均交付於未得
    標會員之會款遲延給付，其遲付之數額已達兩期總額時，該
    未得標會員得請求給付全部會款。詎自93年11月25日上訴人
    等即拒付會款，屢催不付，按合會既約定於每月25日標會，
    則各會員即應於翌日即26日繳付會款，否則即應自27日起負
    遲延責任，並加付法定利息，迄今會款已全部到期，為此，
    爰請求上訴人丁○○給付30000元、上訴人戌○○給付20000
    元，及均自遲延時起按年息5%計算之利息等語。
二、上訴人則以：本件上訴人二人雖標到會，但上訴人丁○○尚
    有會首所交付之50,000元會款支票未兌現，因此上訴人丁○○應繳的死會款應扣除未收足的部分，且兩造沒有債權債務
    關係，原告應該向會首請求等語置辯。
三、本件原審對於被上訴人之請求，判決上訴人丁○○應給付被
    上訴人30,000元，上訴人戌○○應給付被上訴人20,000元，
    及均自94年2月7日起至清償日止按年息5%計算之利息，上訴
    人不服提起上訴，並聲明：原判決廢棄。
四、兩造於89年5月25日參加以訴外人陳松鶴為會首召集每期200
    00元之互助會1會，連同會首共56會，約定於每月25日標會1
    次，上訴人二人分別於89年6月25日及91年8月25日參加標會
    得標，被上訴人則均為未得標會員，其後會首即訴外人陳松
    鶴於91年9月25日起停止標會，並自91年9月23日起即失去聯
    絡，避不見面，上訴人二人則自93年11月25日起拒付會款，
    至今尚各積欠30000元及20000元之會款未給付，另會首陳松
    鶴交付予上訴人丁○○50,000元會款支票並未兌現等情，有
    互助會名單暨得標人員名冊、協議書、支票影本及退票理由
    單等影本各1件為證，且為兩造所不爭執，自堪信為真實。
    上訴人上訴理由謂：上訴人丁○○尚有50,000元的會款未拿
    到，應就該部分抵銷後餘額才屬民法第709條之9第1項規定
    「應給付之各期會款」，且縱使上訴人有給付義務，然本件
    活會會員有28人，被上訴人僅有20人，故縱使上訴人應給付
    被上訴人會款，亦僅需支付總和的二十八分之二十；又被上
    訴人不得於二審提出債權讓與之抗辯等語，被上訴人則以：
    被上訴人辰○○參與兩會，又其他活會會員林靜茹、陳順寶
    、朱福永、林進利、陳圓（蘇毓掄）、簡碧珠（碧珠）已於
    94年12月7日將本件債權讓與給被上訴人，由被上訴人辰○○受讓二十一分之二，其餘十九名被上訴人受讓二十一分之
    一等語置辯，並於95年6月20日擴張或減縮訴之聲明為：上
    訴人戌○○應給付被上訴人辰○○1,836元，給付其餘被上
    訴人各918元；上訴人丁○○應給付被上訴人辰○○2,755元
    ，應給付其餘被上訴人各1,377元。經查：
  (一)按當事人於第二審程序不得為訴之變更、追加或提起反訴，
    民事訴訟法第436條之27雖定有明文，然該條之立法目的在
    於貫徹小額程序之簡速目的，以期小額事件之第二審程序能
    迅速終結。查本件被上訴人於本院第二審程序中雖就被上訴
    人辰○○部分為訴之聲明擴張，就其餘被上訴人部分為訴之
    聲明減縮，惟其請求權基礎並未變更，且合計就上訴人戌○○部分共請求19,278元，上訴人丁○○部分共請求28,918元
    ，較原審請求金額為減縮，對上訴人並無不利之處，亦無妨
    礙本件訴訟之終結，是不在民事訴訟法第436條之27限制之
    列，應予准許。
  (二)又按當事人於第二審程序不得提出新攻擊或防禦方法，但因
    原法院違背法令致未能提出者，不在此限，民事訴訟法第43
    6條之28定有明文；又按因會首破產、逃匿或有其他事由致
    合會不能繼續進行時，會首及已得標會員應給付之各期會款
    ，應於每屆標會期日平均交付於未得標之會員，民法第709
    條之9第1項定有明文。查本件活會會員有28人，然被上訴人
    於原審起訴時僅有21會活會權利，則被上訴人於原審得向上
    訴人請求給付之會款，應為得標會員應給付各期會款總和之
    二十八分之二十一，惟原審竟判決被上訴人得請求全部會款
    ，實有違背法令之情事，是以上訴人於二審始提出「被上訴
    人不得請求全部會款」之新攻擊防禦方法，揆諸上開說明，
    自應准許。又被上訴人因上訴人於二審提出此新攻擊防禦方
    法，始於二審提出債權讓與之抗辯，依相同法理，亦應准許
    。
  (三)再按稱合會者，謂由會首邀集二人以上為會員，互約交付會
    款及標取合會金之契約；其僅由會首與會員為約定者，亦成
    立合會；前項合會金，係指會首及會員應交付之全部會款；
    會款得為金錢或其他代替物，民法第709條之1定有明文；又
    會員應於每期標會後三日內交付會款；會首應於前項期限內
    ，代得標會員收取會款，連同自己之會款，於期滿之翌日前
    交付得標會員；逾期未收取之會款，會首應代為給付；會首
    依前項規定收取會款，在未交付得標會員前，對其喪失、毀
    損，應負責任；但因可歸責於得標會員之事由致喪失、毀損
    者，不在此限；會首依第2項規定代為給付後，得請求未給
    付之會員附加利息償還之，同法第709條之7定有明文。由上
    開規定可知，會首乃代理得標會員收取會款，未得標會員於
    交付會款予會首時，即已生交付會款予得標會員之效力，縱
    事後會首未將得標款交予得標會員，亦僅得由得標會員向會
    首請求返還，而不得以此向未得標會員主張抵銷，故上訴人
    丁○○辯稱會首交付之得標款尚有50,000元未兌現、爰此主
    張抵銷本件會款云云，並無理由。
  (四)上訴人丁○○、戌○○既為已得標會員，依民法第709條之
    9第1項規定於會首逃匿時自應將應給付之各期會款交付予未
    得標會員，是以被上訴人依上開規定請求上訴人給付會款即
    屬有據，惟本件被上訴人經受讓其餘6會活會會員權利後（
    被上訴人辰○○受讓二十一分之二，其餘被上訴人受讓二十
    一分之一），僅享有27會權利，是以就上訴人丁○○部分，
    被上訴人辰○○得請求之金額為2,755元（30,000×27/28×
    2/21＝2,755），其餘被上訴人得請求之金額為1,377元（
    30,000×27/28×1/21＝1,377）；就上訴人戌○○部分，被
    上訴人辰○○得請求之金額為1,836元（20,000×27/28×2/
    21＝1,836），其餘被上訴人得請求之金額為918元（20,000
    ×27/28×1/21＝918）。
五、綜上所述，上訴人丁○○以會首所交付之會款50,000元未兌
    現而主張抵銷本件會款為無理由，又被上訴人就本件合會僅
    有27會權利，故被上訴人辰○○請求上訴人丁○○給付2,75
    5元，請求上訴人戌○○給付1,836元，其餘被上訴人請求丁○○給付1,377元，請求戌○○給付918元為有理由，應予准
    許，原審判命上訴人給付，並為假執行之宣告，核無違誤，
    上訴意旨仍執陳詞，指摘原判決不當，求予廢棄，為無理由
    ，應駁回其上訴。
六、本件訴訟費用額確定如主文所示金額（詳如計算書所示）。
七、兩造其餘之攻擊或防禦方法及未經援用之證據，經本院斟酌
    後，認為均不足以影響本判決之結果，自無逐一詳予論駁之
    必要，併此敘明。
八、據上論結，本件上訴無理由，被上訴人辰○○擴張之訴為有
    理由，依民事訴訟法第436條之32第2項、第463條、第449條
    第1項、第78條、第85條第1項但書、第436條之19第1項，判
    決如主文。
中    華    民    國    95    年    7     月    19    日
                  民事第五庭審判長法  官  翁昭蓉
                                  法  官  林秀圓
                                  法  官  蔡如琪
以上正本係照原本作成
本件不得上訴
中    華    民    國    95    年    7     月    19    日
                                  書記官  劉寶鈴
計  算  書
項      目      金  額          備      註
第一審裁判費    1,000元
第二審裁判費    1,500元
共計            2,500元         上訴人戌○○分擔1,000元
                                2,500×19,278/（19,278＋
                                28,918）＝1,000
                                上訴人丁○○分擔1,500元
                                2,500×28,918/（19,278＋
                                28,918）＝1,500


司法院資訊處製作；財團法人民間司法改革基金會備份。
